【裁判字號】    89,訴,257
【裁判日期】    900111
【裁判案由】    違反商業會計法
【裁判全文】
台灣台中地方法院刑事判決                          八十九年度訴字第二五七號
    公  訴  人  台灣台中地方法院檢察署檢察官
    被      告  甲○○
                乙○○
                戊○○
    右  一  人
    選任辯護人  丁○○
右列被告等因違反商業會計法等案件，經檢察官提起公訴（八十八年度偵字第一七二
五五號），本院判決如左：
    主  文
甲○○、乙○○、戊○○均無罪。
    理  由
壹、公訴意旨詳如附件起訴書所載。
貳、按犯罪事實應依證據認定之，無證據不得推定其犯罪事實；又不能證明被告犯罪
    者，應諭知無罪之判決，刑事訴訟法第一百五十四條、第三百零一條第一項前段
    分別定有明文。次按事實之認定，應憑證據，如未能發現相當證據，或證據不足
    以證明，自不能以推測或擬制之方法以為裁判基礎；又認定不利被告之事實，須
    依積極證據，苟積極證據不足為不利於被告事實之認定時，即應為有利於被告之
    認定，更不必有何有利之證據，最高法院三十年上字第八一六號、四十年臺上字
    第八六號判例亦著述甚明。
參、被告甲○○、戊○○被訴共同使公務員登載不實罪部分：
    公訴意旨認被告甲○○、戊○○共同涉有使公務員登載不實罪嫌，無非係依被告
    甲○○、戊○○之自白，證人即聯邦商業銀行股份有限公司 (下稱聯邦銀行)桃
    鶯分行經理丙○○之證述及卷附土地及建物登記謄本等證物，據以認定坐落台中
    縣太平市○○○段車籠埔小段第八之一七一地號土地及其上門牌號碼台中縣太平
    市○○○街十八巷十一弄一號房屋 (下稱系爭房地)，被告甲○○、戊○○間並
    無買賣關係存在，為擔保被告戊○○為被告甲○○清償銀行票貼款項新台幣 (下
    同)二百萬元之債權，乃以買賣為原因，將系爭房地移轉登記為被告戊○○名義
    ，而足生損害於地政機關對土地管理之正確性之事實。訊據被告甲○○、戊○○
    對於為擔保被告戊○○替被告甲○○清償向聯邦銀行貸款二百萬元之債權，乃以
    買賣為原因，將系爭房地移轉登記為被告戊○○名義之事實固不否認，惟均堅決
    否認有何使公務員登載不實犯行，被告甲○○辯稱：伊係應被告戊○○要求始辦
    理系爭房地之所有權移轉登記，伊因欠人家錢，並無立場反對等語；被告戊○○
    辯稱：伊僅要求被告甲○○將系爭房地辦理所有權移轉登記以擔保債權，並未要
    求以買賣作為移轉原因，且伊並未見過申辦所有權移轉登記之資料，係事後始知
    悉系爭房地以買賣作為所有權移轉之原因，並無使公務員登載不實之犯意等語。
    經查：
(一)、信託的讓與擔保 (即擔保信託)與民法第八十七條第二項所謂虛偽意思表示隱
      藏他項法律行為者不同，前者係債務人為擔保其債務，將擔保物所有權移轉與
      債權人，而使債權人在不超過擔保之目的範圍內，取得擔保物之所有權，債務
      人如不依約清償債務時，債權人得依約定方法取償，縱無約定亦得逕將擔保物
      變賣或估價，而就該價金受清償，債權人與債務人有關擔保信託之約定，乃均
      出於真正之效果意思而為表示，其內容應就契約之內容全部決之，而後者係虛
      偽意思表示之當事人間，隱藏有他項真實之法律行為，就所為虛偽意思表示而
      言，因雙方當事人故意為不符真意之表示，欠缺效果意思，依民法第八十七條
      第一項前段規定，其意思表示無效，雙方當事人僅得就隱藏之法律行為而為主
      張，無復援用所虛偽意思表示之餘地，故信託的讓與擔保，其擔保物之讓與，
      雖超過其「經濟目的」 (擔保)，其讓與行為仍為有效，與虛偽意思表示隱藏
      他項行為，其虛偽意思表示無效，迥乎不同 (最高法院七十四年度台上字第二
      七二號民事判決參照；另七十年台上字第一０四號民事判例亦同此旨)；又不
      法係指對於法或法益之破壞，並非所有不法行為均屬犯罪，只有其中具有較高
      不法內涵，而達刑事不法程度者，始屬犯罪，不法就其程度上之差異，通常可
      分為民事不法、行政不法與刑事不法，其中以民事不法之不法內涵最輕，行政
      不法次之，刑事不法最重 (參照林山田教授著刑法通論上冊、第八十三頁、增
      訂六版、八十七年一月再刷)。本件被告甲○○曾擔任利茂有限公司 (下稱利
      茂公司)向聯邦銀行借貸款項之連帶保證人，嗣因無力清償，乃由被告戊○○
      借款二百萬元予被告甲○○，以清償積欠聯邦銀行之債務，為擔保被告戊○○
      之債權，乃以買賣為原因，將系爭房地移轉登記為被告戊○○之事實，除據被
      告甲○○、戊○○分別供認外，並經證人丙○○於檢察官八十八年八月二十五
      日、本院八十九年三月十日訊問時證述屬實，復有土地、建物登記簿謄本、借
      款契約影本各一紙、銀行傳票影本三紙、台中縣太平地政事務所於八十九年三
      月二十二日以八九平地一字第一九九０號函檢送之系爭房地申辦所有權移轉登
      記之申請書件可資佐證，核被告甲○○、戊○○間就系爭房地所有權移轉之法
      律性質應屬信託之讓與擔保。而信託之讓與擔保，在當事人間，係出於真正之
      效果意思而為表示，並非通謀虛偽意思表示，且係民事實務上所承認之契約類
      型，則信託之讓與擔保，在民事上既係合法有效之法律行為，自無民事不法可
      言，被告甲○○、戊○○二人就系爭房地所有權移轉之信託讓與擔保，既不具
      內涵較輕之民事不法，在論理上，該行為亦不應認有較高不法內涵之刑事不法
      ，否則即有輕重失衡之慮。
(二)、刑法第二百十三條或第二百十四條偽造文書罪，均以對於所登載不實之事項出
      於明知為前提要件，所謂明知係指直接故意言，若為間接故意或過失，亦難論
      以該罪 (最高法院五十六年度台上字第二一二六號判決參照)。信託法雖於八
      十五年一月二十六日公佈施行，但該法所規定之信託行為範疇，僅屬「管理信
      託」，至於民事實務上所承認之信託讓與擔保，仍非該法所定信託行為之類
      型，此觀乎該法第三十四條禁止受託人單獨受益，因此原則上受託人應為他人
      利益而管理或處分信託財產，此與信託之讓與擔保，乃是受託人 (即債權人)
      為擔保自己債權，亦即為自己之利益受讓擔保物，兩者截然不同即明；又目前
      不動產登記實務上，並無信託之讓與擔保登記，此有台中縣太平地政事務所八
      十九年八月二十八日 (八九)平地登字第七四三０號函附卷可查；另當事人申
      辦土地所有權移轉登記時，就登記原因欄僅有買賣、贈與、繼承、拍賣、共有
      物分割、交換等六項可供勾選，此亦有土地登記申請書在卷可按，則被告甲○○、戊○○為達成民事上實務上承認之信託讓與擔保之目的，於不動產登記實
      務上未能提供相對應之登記途逕下，以買賣之方式辦理系爭房地之所有權移轉
      登記，實難認其等在主觀上有使公務員登載不實之犯罪直接故意。
(三)、刑法第二百十四條之使公務員登載不實罪，以不實之事項已使公務員登載於其
      所掌之公文書，並足以生損害於他人或公眾為其構成要件 (最高法院六十九年
      台上字第七三二號判例參照)。被告甲○○、戊○○間就系爭房地所有權移轉
      之性質應屬信託之讓與擔保，已如前述，而信託之讓與擔保行為不僅為目前多
      元性經濟活動所需要，且亦為社會交易上所習見，地政機關於辦理登記時，僅
      須審核其形式上要件具備即可准許，對於被告甲○○、戊○○間以買賣作為原
      因之實質上是否真正，並無審認之責任與義務，而地政機關對地政之管理範圍
      ，亦僅以被告甲○○、戊○○登記於外部之權利狀況為其對象，對被告甲○○
      、戊○○內部之權利義務關係，並無管理之權責，因此，被告甲○○、戊○○
      二人所為對地政機關管理地政之正確及公信，亦無損害之虞 (司法院八十年廳
      刑一字第五六二號函意旨參照)。
(四)、綜前所述，被告甲○○、戊○○間就系爭房地所有權移轉之性質，係屬合法有
      效之信託讓與擔保，而不具刑事之不法內涵；且其等在主觀上亦無使公務員登
      載不實之犯罪直接故意；該行為復不足以生損害於地政機關管理地政之正確及
      公信，就被告甲○○、戊○○被訴共同使公務員登載不實罪部分，自應為被告
      甲○○、戊○○無罪之諭知。
肆、被告甲○○、乙○○被訴共同違反商業會計法、業務登載不實罪部分：
    公訴人認被告甲○○、乙○○共同涉有違反商業會計法、業務登載不實罪嫌，無
    非係以告發人己○○之指述、證人即利茂公司會計何憶文之證述，卷附如起訴書
    附表所示十張支票、系爭房地買賣契約書、登載利茂公司帳目情形之「實用支票
    日曆簿」 (下稱系爭帳簿)( 以上證物均影本)等證物，據以認定被告乙○○、甲○○分別係利茂公司之負責人及主辦會計人員，如起訴書附表所示十張支票，係
    被告甲○○個人向告發人等人購買系爭房地價款之一部，被告甲○○、乙○○竟
    於系爭帳簿上填載為公司法人房屋貸款之不實項目，足生損害於商業主管機關對
    於商業會計簿冊稽查管理之正確性之事實。訊據被告甲○○、乙○○固不諱言以
    如起訴書附表所示十張利茂公司簽發之支票交付予千力建設開發股份有限公司(
    下稱千力公司)，被告甲○○並要求利茂公司會計何憶文在系爭帳簿上登載「房
    屋貸款」等事項之事實，並經證人何憶文於檢察官八十八年十一月三十日、本院
    八十九年二月十八日訊問時證述明確，復有系爭帳簿扣案可資佐證。惟被告甲○○、乙○○均堅決否認有何違反商業會計法或業務登載不實犯行，均辯稱：系爭
    帳簿僅係為行事方便，將支出、進帳事項記載於自文具行購買已印有格式之簿冊
    ，以提醒自己按期存入款項或方便日後查證，該簿冊性質屬備忘錄，並非商業依
    法所應設置，並經送主管稽徵機關登記、驗印之帳簿，亦非業務上之文書；又如
    起訴書附表所示十張支票，原即簽發交付予千力公司，作為支付購買系爭房地貸
    款之用，系爭帳簿之記載，並無不實等語。經查：
(一)、商業會計法第七十一條第一款（修正前為第六十六條第一款）所指之帳冊，係
      指商業依法所應設置之帳簿而言，帳簿使用前應送主管稽徵機關登記、驗印，
      如商業所登載使用者，非上述依法設置之帳簿，而係一般簿冊，縱有不實，自
      應成立其他罪名 (最高法院八十五年度台上字第二０八二號判決意旨參照)。
      本件被告甲○○、乙○○所據以登載如起訴書附表所示十張支票用途之系爭帳
      簿，僅係向坊間購買已印有格式之簿冊，該簿冊亦未送主管稽徵機關登記、驗
      印，此有被告甲○○、乙○○提出之系爭帳簿可查，則該帳簿僅係一般簿冊，
      而非商業依法所設置之帳簿，顯與商業登記法第七十一條第一款所指之「帳冊
      」有別，揆諸前揭最高法院判決意旨，自不得對被告甲○○、乙○○以商業會
      計法第七十一條第一款之規定相繩。
(二)、被告甲○○向告發人及千力公司購買系爭房地時，千力公司曾提供十八個月之
      無息貸款予被告甲○○，如起訴書附表所示十張利茂公司簽發之支票，係被告
      甲○○交付予千力公司作為無息貸款擔保之用，業據告發人於八十八年提出之
      告發狀中指陳明確，並有卷附之土地買賣契約書後附之附件 (一)、(二)可查
      ；又依系爭帳簿所載，利茂公司會計何憶文僅分別於系爭帳簿之受款人姓名欄
      登載「房屋貸款」，並於其他欄位填載支票號碼及金額等事項，其上並未登載
      各該支票係作為支付利茂公司購買房屋之貸款，公訴人遽將系爭帳簿之記載解
      釋為係支付利茂公司法人房屋貸款，似有誤會。而如起訴書附表所示利茂公司
      簽發之支票，既係被告甲○○交付予千力公司作為購買系爭房地無息貸款擔保
      之用，則被告甲○○要求會計何憶文在系爭帳簿上登載為「房屋貸款」，應無
      不實可言。至於被告甲○○以利茂公司簽發之支票，用於以個人名義購置之系
      爭房地，是否妥適，乃屬另一問題，惟究不得據此即謂被告甲○○、乙○○有
      業務上登載不實之行為。
(三)、綜上所述，系爭帳簿並非商業依法所設置之帳簿，且系爭帳簿所登載之事項，
      亦無不實之處，揆諸前揭說明，就被告甲○○、乙○○被訴共同違反商業會計
      法、業務登載不實罪部分，自亦應為被告甲○○、乙○○無罪之諭知。
伍、據上論斷，應依刑事訴訟法第三百零一條第一項，判決如主文。
中    華    民    國      九十      年        一      月    十一        日
                            臺灣臺中地方法院刑事第七庭
                                    法  官  劉  長  宜
右正本證明與原本無異。
如不服本判決，應於判決送達後十日內向本院提出上訴狀，上訴於臺灣高等法院臺中
分院( 須附繕本 )。
                                    書記官
中    華    民    國      九十      年        一  月    十八        日


司法院資訊處製作；財團法人民間司法改革基金會備份。
